【裁判字號】    94,上,327
【裁判日期】    950523
【裁判案由】    返還履約保證金
【裁判全文】
臺灣高等法院民事判決                   94年度上字第327號
    上    訴    人  酉○○原.
    訴 訟 代 理 人  黃瑞真律師
    複  代  理  人  鍾賢斌律師
    被  上  訴  人  癸○○
    訴 訟 代 理 人  王富茂律師
    被  上  訴  人  亥○○
                    玄○○
    上  列  一  人
    訴 訟 代 理 人  葉月雲律師
    被  上  訴  人  天○○    住台北市○○區○○路22巷59
    訴 訟 代 理 人  地○○    住台北市○○區○○路22巷59
    被  上  訴  人  寅○○    住台北市○○路160巷16號
    兼 上 列 二 人
    共同訴訟代理人  Ｍ○○    住台北市○○路○段320巷61號
    被  上  訴  人  辰○○    住台北市○○路174巷13號
                    巳○○    住台北市○○路174巷13號
                    庚  ○李.
                              住台北市○○區○○街131巷2
                              住台北市○○區○○街131巷2
    兼 上 列 二 人
    共同訴訟代理人  丑○○李.
上列當事人間請求返還履約保證金事件，上訴人對於中華民國93
年12月30日臺灣臺北地方法院92年度訴字第 557號第一審判決提
起上訴，經本院於95年5月9日言詞辯論終結，判決如下：
    主      文
上訴駁回。
第二審訴訟費用由上訴人負擔。
    事實及理由
一、本件被上訴人李全祥已於本院審理中之民國（下同）94年 3
    月11日死亡，有戶籍謄本可稽（見本院卷(一) 179頁），業據
    上訴人聲明由被上訴人李全祥之全體繼承人庚○、丑○○、
    子○○承受訴訟（見本院卷(一) 201頁）；又被上訴人亥○○
    、Ｄ○○、Ｎ○○、Ｅ○○、申○○、Ａ○○、Ｆ○、辛○
    ○、卯○○、Ｃ○○、Ｂ○○、天○○、Ｌ○○、Ｋ○○○
    、Ｇ○○、Ｈ○○、Ｊ○○、Ｉ○○、黃○○、丁○○、戊
    ○○、辰○○、巳○○、庚○、子○○、丑○○均未於言詞
    辯論期日到場，核無民事訴訟法第 386條所列各款情形，爰
    依上訴人之聲請，由其一造辯論而為判決，合先敘明。
二、本件上訴人聲明求為判決：(一)原判決廢棄。(二)被上訴人應連
    帶給付上訴人新台幣（下同） 300萬元及自起訴狀繕本最後
    送達被上訴人之翌日起至清償日止，按年息5%計算之利息。
    (三)願供擔保請准宣告假執行。
    被上訴人癸○○、Ｎ○○、申○○、宙○○、戌○、宇○○
    ○、辛○○、卯○○、甲○、己○、玄○○、寅○○、Ｌ○
    ○、黃○○、天○○、乙○○、丙○○、Ｍ○○、庚○、丑
    ○○、子○○聲明求為判決：(一)上訴駁回。(二)如受不利判決
    ，願預供擔保請准宣告免為假執行。
三、上訴人起訴主張：如附表 1所示46人為坐落台北市○○區○
    ○段 1小段48、49、51之4、51之9及53等地號土地（總面積
    計4,984平方公尺，下稱系爭土地）之占有人， 授權被上訴
    人癸○○於80年3月6日與伊簽訂「權利轉讓契約書」，約定
    雙方合作於系爭土地上興建地面12層大樓，由伊代上開占有
    人辦理時效取得地上權之登記，上開占有人同意將其房屋及
    依法得申請取得之權利，以總價3億1,460萬元讓與伊，伊並
    依該契約書第2條之約定，當場交付第1期履約保證金 300萬
    元予被上訴人癸○○，嗣因如附表 1所示46人違約，致伊未
    能代為完成地上權登記，乃被上訴人癸○○無視其違約之事
    實，竟委請律師於82年 2月23日致函向伊表示解除上開權利
    轉讓契約，經多次協商後，被上訴人癸○○又代理如附表2
    所示36人，於82年 4月10日與伊另行簽訂「合作契約書」，
    雙方約定將伊依權利轉讓契約書已支付之履約保證金300 萬
    元，移作該合作契約書所約定第1期履約保證金660萬元之一
    部，詎如附表2所示36人於訂約後，拒依該合作契約書第6條
    之約定，提出辦理時效取得地上權之必要文件，屢經催告仍
    未獲置理，顯已違反合作契約書之約定，致伊受有支付履約
    保證金 300萬元之損失，依合作契約書第11條、第12條之約
    定，彼等36人應負連帶賠償責任；又被上訴人癸○○委請律
    師發函向伊表示解除系爭合作契約，雖不合法，然其既已表
    明解除契約，顯已預示拒絕給付，伊因而先後於91年 6月13
    日及92年1月3日致函被上訴人癸○○及如附表 2所示36人為
    解除契約之意思表示，是如附表 2所示36人亦負有回復原狀
    之義務，應將上開履約保證金300萬元返還予伊；又如附表2
    所示36人之其中蕭清文、程霖、何學芬、王德勝、杜富山業
    已死亡，被上訴人Ｋ○○○、Ｇ○○、Ｈ○○、Ｊ○○、Ｉ
    ○○為蕭清文之繼承人，被上訴人黃○○為程霖之繼承人，
    被上訴人丁○○、戊○○為何學芬之繼承人，被上訴人Ｍ○
    ○、乙○○、丙○○為王德勝之繼承人，被上訴人辰○○、
    巳○○為杜富山之繼承人，應繼承其被繼承人所負上開賠償
    或返還 300萬元之義務等情，爰依系爭合作契約書第11條、
    第12條之約定、及民法第179條、第259條之規定暨繼承之法
    則，求為命被上訴人連帶給付 300萬元及法定遲延利息之判
    決（上訴人在原審另請求原審共同被告壬○○、午○○○、
    未○○、馬慶梅亦應連帶給付該 300萬元本息部分，嗣經上
    訴人在本院撤回起訴─見本院卷(一) 168、262之1頁及卷(二)48
    頁）。
    被上訴人癸○○則以：不論系爭權利轉讓契約書抑或合作契
    約書，均係約定委託上訴人就國有土地向財政部國有財產局
    （下稱國有財產局）辦理申租、申購事宜，而非委託辦理時
    效取得地上權登記；又合作契約書之所以提及47、48、49地
    號等三筆私有土地，僅為提醒，並未委託上訴人就該私有土
    地辦理時效取得地上權之登記，而如附表 2所示36人委請律
    師於82年 5月17日致函向上訴人所稱：「…吾等必當同時交
    付伊（指上訴人）有關申請時效取得地上權登記之相關文件
    資料…」，僅係假設性之回應；又為辦理申租、申購土地之
    相關權利證明文件，業已交付予上訴人，上訴人解除契約並
    非合法；又上訴人依系爭合作契約書第3條第1款之約定，所
    交付金額合計360萬元之支票，屆期竟未兌現，經如附表2所
    示36人委請律師於82年 5月17日致函上訴人，催告上訴人於
    82年 5月20日上午8時45分給付履約保證金360萬元，並為附
    條件解除合作契約書之意思表示，上訴人仍拒不履行，違約
    在先，自不得請求返還履約保證金；且依系爭合作契約書第
    9 條之約定，上訴人亦無權請求返還系爭履約保證金等語；
    而被上訴人玄○○亦以：伊雖有簽訂系爭合作契約書，但並
    未收到履約保證金，且該合作契約書所約定辦理者，係承購
    系爭土地所有權，並非時效取得地上權，伊已交付必要之相
    關文件，並無不依約履行之情形，而該合作契約書嗣亦經癸
    ○○於82年間向上訴人表示解除，上訴人自無於91年間再行
    解除契約之餘地，況上訴人僅對癸○○為解除契約之意思表
    示，對伊亦不生效力等語；被上訴人戌○亦以：伊僅授權癸
    ○○辦理土地申租、申購事宜，並未授權辦理時效取得地上
    權之登記，亦未授權癸○○訂立系爭合作契約書，或受領系
    爭履約保證金，且依系爭合作契約書第 9條、第10條之約定
    ，上訴人亦無請求返還系爭履約保證金之權利等語；被上訴
    人宙○○亦以：伊固有授權癸○○簽訂系爭合作契約書，然
    並非權利轉讓契約書之當事人，上訴人係依權利轉讓契約書
    之約定，交付系爭履約保證金 300萬元，與系爭合作契約書
    無關；且系爭合作契約書亦因上訴人違約，而經如附表 2所
    示36人委請律師解除在案，是上訴人請求伊等返還履約保證
    金 300萬元，自屬無據等語；被上訴人黃○○、辛○○、Ａ
    ○○、Ｅ○○、申○○、Ｎ○○、亥○○、Ｄ○○亦以：系
    爭合作契約書約定應配合辦理之事項，乃承購系爭土地所有
    權，而非時效取得地上權，是提供辦理時效取得地上權之必
    要文件，並非依該合作契約書應負之義務；又伊等或黃○○
    之被繼承人程霖均未受領系爭履約保證金，亦未收到上訴人
    解除系爭合作契約書之信函；又依系爭合作契約書第 9條之
    約定，上訴人不得請求返還系爭履約保證金等語；被上訴人
    天○○、乙○○、丙○○、Ｍ○○、庚○、子○○、丑○○
    亦以：伊或伊等之被繼承人王德勝、李全教並未簽立系爭合
    作契約書，亦未收到系爭履約保證金等語；被上訴人宇○○
    ○、甲○、己○、Ｌ○○亦以：伊等並未取得系爭履約保證
    金等語，資為抗辯。
四、經查上訴人主張被上訴人癸○○代理如附表 1所示46人，於
    80年3月6日與上訴人簽訂「權利轉讓契約書」，上訴人並交
    付第1期履約保證金300萬元予被上訴人癸○○；嗣被上訴人
    癸○○又代理如附表2所示36人，於82年4月10日與上訴人簽
    訂系爭合作契約書，約定第1期履約保證金為660萬元，除以
    上訴人前依上開權利轉讓契約書已交付之履約保證金 300萬
    元，移作該660萬元履約保證金之一部外，上訴人另簽交1個
    月期、面額60萬元及3個月期、面額300萬元之支票予被上訴
    人癸○○，惟上開 2紙支票其後並未兌現之事實，業據其提
    出授權書、權利移轉契約書、合作契約書為證（見原審卷(一)
    第13至19、22至26頁）。雖被上訴人戌○、天○○、乙○○
    、丙○○、Ｍ○○、庚○、子○○、丑○○抗辯：伊本人或
    其被繼承人並未授權癸○○訂立系爭合作契約書云云，然查
    ：
    (一)如附表1所示46人於78年2月間曾出具授權書乙紙予被上訴
      人癸○○，已於第 2條「授權說明」明白約定：「(一)茲以
      台北市松山區鵬程里第 9、10鄰居民程霖等46戶申租、購
      土地興建住宅。(二)申租、購人數眾多，不克集體行為，有
      礙辦事效率。(三)茲經商討同意，公推癸○○先生為全體住
      戶代表負責辦理一切申租、購等事宜，至興建房屋完成交
      割時授權終止。(四)本授權書自公證後生效，至房屋分別交
      割後失效」，上開授權書並經台灣台北地方法院公證處公
      證人於同年月20日認證在案（見原審卷(一)13至16頁），應
      屬真正。而觀諸上開授權書所約定之授權事項，既已明白
      表明「申租、購土地興建住宅」，自不限於與特定人簽訂
      特定契約，是以，舉凡出於申租、申購土地興建住宅之目
      的，所為一切法律行為，自均為上開授權書授權效力所及
      。
    (二)嗣被上訴人癸○○代理如附表2所示36人，於82年4月10日
      與上訴人簽訂系爭合作契約書，觀其前言已載明：「…為
      合作於坐落台北市○○區○○段 1小段第47、48、49、49
      之1、51之4、51之9、51之23及 51之24地號之占有土地上
      興建大樓事宜…」；及第1、4、5、7、10條亦均約定「承
      購」或「取得所有權」之意旨（見），足見該合作契約書
      之訂立，應屬上開授權書所授權之範圍。茲被上訴人戌○
      ，及被上訴人乙○○、丙○○、Ｍ○○之被繼承人王德勝
      ，暨被上訴人庚○、子○○、丑○○之被繼承人李全祥，
      均係上開授權書之授權人（見原審卷），則被上訴人癸○
      ○自有權代理彼等簽訂系爭合作契約書。被上訴人戌○、
      乙○○、丙○○、Ｍ○○、庚○、子○○、丑○○否認癸
      ○○有權代理其本人或其被繼承人簽立系爭合作契約書云
      云，即不足取。
    (三)雖如附表 2所示36人之其中宙○○、柯金珠（即宇○○○
      ─見原審卷(一)92頁及卷(二)89頁）、黃玉霜、卯○○、天○
      ○、馬慶梅、寅○○、郭鐘欽、Ｌ○○等 9人並非上開授
      權書之授權人。然上開 9人中，除黃玉霜、郭鐘欽已死亡
      外，其中被上訴人宙○○、Ｌ○○已自認確有授權被上訴
      人癸○○訂立系爭合作契約書無訛（見本院卷(一)123、187
      頁）；而被上訴人宇○○○、李揚心、卯○○及原審共同
      被告馬慶梅，或在原審或本院到場，亦僅爭執未收到系爭
      履約保證金，並未否認系爭合作契約書之效力（見本院卷
      (一)122頁及原審卷(二)222頁）；復經徵諸上訴人嗣委請律師
      於92年1月3日致函如附表 2所示36人，內載：「茲據當事
      人酉○○先生（以下稱本人）來所委稱：『緣本人於82年
      4 月10日於高林國際法律事務所與由癸○○先生代表亥○
      ○等36人簽立合作契約書……」（見原審卷(一) 139頁），
      上開9人於收受該律師函後（見本院卷(一)192至195、197、
      198 頁），亦無人異議或爭執系爭合作契約書之效力，顯
      見被上訴人癸○○亦已取得上開 9人之授權後，始與上訴
      人訂立系爭合作契約書。是被上訴人天○○抗辯伊未授權
      被上訴人癸○○簽訂爭合作契約書云云，自不足取。
    (四)綜上所述，上訴人主張被上訴人癸○○有權代理如附表 2
      所示36人與伊簽訂系爭合作契約書乙節，固堪信為真實。
五、惟上訴人另主張被上訴人未依系爭合作契約書第 6條之約定
    ，交付辦理時效取得地上權登記之必要文件，係屬違約云云
    ，則為被上訴人所否認。經查：
    (一)系爭合作契約書第4條、第5條、 第7條及第10條雖提及「
      取得所有權」、「取得土地所有權」及「完成承購手續」
      等語，但其第 2條已明白約定：「甲方同意將現有地上建
      物及『依法取得之權利』，以總價3億3,380萬元整，讓與
      乙方」，且其第6條約定如附表2所示36人應交付予上訴人
      之文件，俱屬辦理時效取得地上權登記所需之文件（見原
      審卷(一)22、23頁）；另參諸上訴人與被上訴人癸○○、亥
      ○○等 3人為委任王富茂律師擬定合作契約並監督履行之
      事，前於82年4月10日與王富茂律師簽訂委任契約，其第2
      條約定「辦理程度：私有土地部分時效取得地上權登記公
      告期滿」（見本院卷(一)70頁）；及如附表 2所示36人委請
      律師於82年 5月17日所致上訴人之函文中，亦謂：「…林
      君（指上訴人）若能當時依約給付現金 360萬元正之保證
      金，吾等必當同時交付伊有關申請時效取得地上權登記所
      需之相關文件…」（見原審卷(一)132頁背面及133頁），顯
      見系爭合作契約書所約定合作興建大樓之方式，除承購取
      得系爭土地之所有權外，尚包括辦理時效取得系爭土地之
      地上權登記。被上訴人嗣於本件訴訟中否認辦理時效取得
      地上權為系爭合作契約約定之標的，固不足取。然依系爭
      合作契約書第6條既已載明：「甲方（指如附表2所示36人
      ）業於80年3月6日將各住戶之戶口謄本、四鄰證明書各壹
      份、水、電、門牌及其他相關權利證明文件交付乙方（指
      上訴人）…」（見原審卷(一)23頁），應認如附表 2所示36
      人已將辦理時效取得地上權登記所需相關文件交付予上訴
      人。
    (二)雖上訴人另云上開交付之文件種類尚有不足，且伊於80年
      3月6日本於系爭權利轉讓契約書所受領之文件中，亦未包
      括非屬權利轉讓契約書當事人之被上訴人宙○○等 9人之
      相關證明文件，是如附表 2所示36人並未履行提出相關證
      明文件之義務。然查，上訴人先後於82年5月7日及同年月
      15日致函被上訴人癸○○，均僅泛稱：「…台端至今無法
      提供資料證件配合…請盡快備齊證件資料辦理…」、「…
      請於函到10日內將占有人在土地內完成時效文件提交本人
      …」云云（見原審卷(一)27、28頁），前函未定相當期限，
      後函亦未具體指明所應交付證件或文件之種類，均難認其
      已為合法之催告。且上訴人於上開82年 5月15日定期催告
      被上訴人癸○○時，其自己即已有未依系爭合作契約書第
      3條第1項之約定，兌付60萬元履約保證金支票之情事（按
      上訴人應於82年 5月10日兌付60萬元履約保證金支票─見
      原審卷(一)22頁背面），該履約保證金之給付，與如附表 2
      所示36人所負交付相關文件之義務間，具有對待給付之關
      係，而該合作契約書亦未約定如附表 2所示36人有先行交
      付相關文件之義務，顯難認上開36人有先為給付之義務，
      是依民法第264條第1項之規定，該36人在上訴人給付履約
      保證金前，亦得拒絕提出相關文件，茲如附表 2所示36人
      委請律師於82年 5月17覆函上訴人，既已表明：「…吾等
      本意仍堅持：權義同時履行之原則，就保證票據未獲兌現
      前，暫緩吾等對待履行之義務…」，並經上訴人於82年 5
      月18日收受在案（見原審卷(一)132、133頁），自係合法行
      使同時履行抗辯權，則如附表 2所示36人縱未交付相關文
      件予上訴人，既不構成給付遲延，亦難指為違約。
    (三)綜上所述，上訴人主張如附表 2所示36人違反系爭合作契
      約書之約定云云，殊非可取。則上訴人仍本於系爭合作契
      約書第11條、第12條之約定，及繼承之法則，請求被上訴
      人連帶賠償上訴人所受支付履約保證金 300萬元之損害，
      即屬無據。
六、末查，如附表 2所示36人並未構成給付遲延，已如前述，上
    訴人據以解除系爭合作契約，已屬無據。況該36人委請律師
    於82年 5月17日致函上訴人，行使同時履行抗辯權之同時，
    業已表明：「…吾等特委請貴大律師代理函請林萬先生，
    務請於82年5月20日上午8時45分正，親臨貴律師事務所，林
    君若能當場依約給付現金 360萬元正之保證金，吾等必當同
    時交付伊有關申請時效取得地上權登記所需之相關文件，苟
    逾期限，即解除如主旨所示之合作契約，不另通知…」（見
    原審卷(一)132頁背面及133頁），即已依法以言詞提出給付（
    民法第 235條但書規定參照），並為附條件解除系爭合作契
    約之意思表示，上訴人即無行使同時履行抗辯權拒絕兌付履
    約保證金支票之餘地，是系爭合作契約早已因上訴人逾越上
    開期限未為給付，而經如附表 2所示36人合法解除而消滅，
    上訴人無從於嗣後再行解除該合作契約，故上訴人於嗣後之
    92年1月3日致函向如附表 2所示36人為解除系爭合作契約之
    意思表示（見原審卷(一)139、140頁），顯屬不合法。準此，
    上訴人本於民法第179條、第259條之規定及繼承之法則，請
    求被上訴人連帶返還履約保證金300萬元，亦非有據。
七、從而，上訴人本於系爭合作契約書第11條、第12條之約定、
    及民法第179條、第259條之規定及繼承之法則，請求被上訴
    人連帶給付 300萬元及自起訴狀繕本最後送達被上訴人之翌
    日起至清償日止，按年息5%計算之利息，自屬不應准許。原
    審所為上訴人敗訴之判決，所持理由雖與本院不盡相同，但
    其結果並無二致，仍應維持。上訴論旨指摘原判決不當，求
    予廢棄改判，應認為無理由。
八、至兩造其餘之攻擊或防禦方法及未經援用之證據，經本院斟
    酌後，認為均不足以影響本判決之結果，自無逐一詳予論駁
    之必要，併此敘明。
九、據上論結，本件上訴應認為無理由，依民事訴訟法第 449條
    第2項、第78條，判決如主文。
中    華    民    國    95    年    5     月    23    日
                  民事第六庭  審判長法  官  林鄉誠
                                    法  官  楊豐卿
                                    法  官  梁玉芬
正本係照原本作成。
如不服本判決，應於收受送達後20日內向本院提出上訴書狀，其
未表明上訴理由者，應於提出上訴後20日內向本院補提理由書狀
（均須按他造當事人之人數附繕本）上訴時應提出委任律師或具
有律師資格之人之委任狀；委任有律師資格者，另應附具律師資
格證書及釋明委任人與受任人有民事訴訟法第466條之一第一項
但書或第二項（詳附註）所定關係之釋明文書影本。
中    華    民    國    95    年    5     月    24    日
                                    書記官  常淑慧
附註：
民事訴訟法第四百六十六條之一（第一項、第二項）：
對於第二審判決上訴，上訴人應委任律師為訴訟代理人。但上訴
人或其他法定代理人具有律師資格者，不在此限。
上訴人之配偶、三親等內之血親、二親等內之姻親，或上訴人為
法人、中央或地方機關時，其所屬專任人員具有律師資格並經法
院認為適當者，亦得為第三審訴訟代理人。
附表1：
癸○○    程  霖    申○○    亥○○    呂文良    王鳳清
常智山    耿相元    己  ○    魏文良    蔡敏雄    戌  ○
陳阿飛    馬樹木    Ｂ○○    杜富山    蔡榮貴    壬○○
王德勝    楊喚豪    朱歷山    徐再傳    林月娥    Ｆ  ○
Ｅ○○    辛○○    Ｄ○○    玄○○    熊文豪    甲  ○
Ｎ○○    Ａ○○    王致民    郭敬忠    張桂林    丁成元
翁思源    張東泉    李全祥    Ｃ○○    劉  彬    何學芬
蕭清文    汪維璞    韓子洲    葉陳雪琴
附表2：
癸○○    亥○○    Ｄ○○    蕭清文    程  霖    Ｎ○○
Ｅ○○    申○○    何學芬    李全祥    宙○○    戌  ○
Ａ○○    柯金珠    王德勝    黃玉霜    Ｆ  ○    辛○○
卯○○    Ｃ○○    杜富山    甲  ○    Ｂ○○    徐再傳
己  ○    張桂林    壬○○    王致民    玄○○    天○○
馬慶梅    耿相元    劉  彬    寅○○    郭鐘欽    Ｌ○○


司法院資訊處製作；財團法人民間司法改革基金會備份。
